臺灣高等法院高雄分院民事判決
111年度上字第54號
上  訴  人  黃士賓  
            黃祥禾即黃士和


共     同
訴訟代理人  蔡知庭律師  
            梁凱富律師
被 上訴 人  蘇美雀  
訴訟代理人  陳永群律師
上列當事人間請求不當得利事件，上訴人對於中華民國110年12
月29日臺灣橋頭地方法院110年度訴字第733號第一審判決提起上
訴，本院於111年6月22日言詞辯論終結，判決如下：
    主  文
上訴駁回。
第二審訴訟費用由上訴人負擔。
    事實及理由
一、被上訴人主張：伊與訴外人即伊兄黃世賢、妹蘇育菁於民國
    77年合資，與陳定國、張簡、陳加力、姚素貞、陳老來、張
    和生等人，於民國77年間共同購買坐落高雄市○○區○○段000○
    000○000地號土地（重測前為○○○段00、00、00-0地號土地，
    下稱系爭土地），及同區○○段0000、0000、0000地號土地（
    重測前為○○○段00-0、00、00地號土地，下合稱1066等筆土
    地），暨同區○○段0000、0000、0000、0000、0000、0000地
    號土地（重測前為○○○段00-0、00-0、00-0、00-0、00-0、0
    0-0地號土地，下合稱1065等筆土地）。伊、蘇育菁與黃世
    賢合資購買上開土地之應有部分均30/200，按出資比例應取
    得之應有部分均各10/200。因上開土地皆為農地，受當時法
    令限制，伊、蘇育菁與黃世賢成立借名登記契約，將伊、蘇
    育菁按出資額比例應取得之應有部分各10/200，於77年3月1
    1日借名登記於有自耕農身分之黃世賢名下（下稱系爭契約
    ）。嗣黃世賢於90年間死亡，由上訴人繼承取得上開土地應
    有部分30/200。1066等筆土地共有人於93年間將該等土地出
    售，1065等筆土地於98年間經高雄市政府徵收，伊均受分配
    價金及補償金。詎上訴人於108年間將伊、蘇育菁及黃世賢
    合資所購系爭土地應有部分出售予訴外人北暘建設股份有限
    公司（下稱北暘公司），並受領價金新臺幣（下同）517 萬
    9916 元。爰先位依民法第179 條規定，備位依民法第709 
    條規定或類推適用隱名合夥法律關係、繼承法律關係，求為
    判決上訴人應給付被上訴人158 萬3927 元。
二、上訴人則以：系爭土地應有部分30/200，原係登記為黃世賢
    所有，嗣由上訴人繼承其所有權，惟黃世賢生前未告知有系
    爭契約存在，被上訴人就系爭契約成立之背景、時間、地點
    及契約詳細內容、當時合資價金總數及各方出資比例等等，
    應負舉證之責等語，資為抗辯。
三、原審為上訴人敗訴之判決，上訴人不服，提起上訴，聲明請
    求廢棄原判決，駁回被上訴人在第一審之訴。被上訴人則聲
    明請求駁回上訴。
四、兩造不爭執事項：
　  系爭土地應有部分30/200，原登記為黃世賢所有，嗣由上訴
    人繼承其所有權，並於90年8月17日辦理繼承分割登記。
五、本院判斷：
　㈠被上訴人主張：黃世賢名下1066等筆土地（其中1068地號已
    合併至1066地號）、1065等筆土地（其中1120地號已合併至
    1119地號）之應有部分，亦由上訴人繼承取得；上訴人與陳
    定國、張簡、陳加力、姚素貞、陳老來、張和生等人於93年
    3月27日將1066等筆土地出售予訴外人許嘉真，當時買賣收
    款等事宜均交由蘇育菁處理，上訴人且將收款用之金融帳戶
    交予蘇育菁保管，遂由蘇育菁於同年5月5日以上訴人黃祥禾
    帳戶轉帳60萬元至被上訴人之土地銀行帳戶，另以訴外人王
    秀玉及自己名義先後轉入20萬元、25萬元及48萬7889元至被
    上訴人之子莊秉諭元大銀行之帳戶；98年間1065等筆土地經
    高雄市政府徵收，上訴人各受領徵收補償費332萬3811元，
    合計664萬7622元，於同年12月30日經蘇育菁先以黃祥禾名
    義匯款100萬元至被上訴人之子莊秉諭元大銀行帳戶，於99
    年1月4日再以自己名義匯款121萬5874元至被上訴人土地銀
    行帳戶等情，業據提出上訴人不爭其真正之不動產買賣契約
    書、被上訴人土地銀行帳戶存摺封面及內頁、高雄縣政府徵
    收公告、徵收補償金支票、黃祥禾高雄市農會匯款回條、莊
    秉諭元大銀行帳戶存摺封面及內頁、被上訴人高雄市農會匯
    款回條、被上訴人高雄市農會存摺封面及內頁資料為證（原
    審審訴字卷第17至35頁），並有高雄市政府地政局仁武地政
    事務所110年9月28日函及土地登記謄本暨異動索引足參（原
    審卷第31至134頁）。上訴人對於被上訴人受領上開款項並
    不爭執，其並自陳黃祥禾係應蘇育菁要求辦理銀行開戶後，
    逕將存摺及印章交由蘇育菁保管至今，係由蘇育菁匯款等情
    （本院卷第70至72頁），堪認被上訴人此部分主張為真實。
　㈡上訴人雖否認被上訴人、蘇育菁與黃世賢間成立系爭契約而
    有借名登記關係，惟查：
　⒈證人即系爭土地、1066等筆土地、1065等筆土地共有人姚素
    貞證述：土地是77年間購買，一份150 萬元，我買了二份30
    0 萬元，被上訴人與蘇育菁是我小姑，小姑與小叔黃世賢共
    同買了一份及半份，於93年間賣給建商部分土地，大家都有
    拿到錢，但臨路的土地建商不要買，98年間政府把那條路徵
    收，我們有去仁武地政事務所領票據回來，票據是開土地所
    有權人名義。（你剛才有說小姑和小叔的權利為何？）他們
    三人共有，一人拿75萬出來合買，我小姑與小叔一人各拿75
    萬元出來。（你為何會知道這件事？）因為這是我公公做的
    ，我公公是中間人，那個土地一共有10股，我佔了2股，小
    姑、小叔佔了1股半，1股是150萬元。（你小姑和小叔一起
    買的部分，為何會登記在黃世賢名下？）因為當時蘇育菁、
    被上訴人在上班，沒有自耕農身分不能登記，所以登記在有
    自耕農身分的黃世賢名下。（你是否知道小姑與小叔合買的
    土地，登記在黃世賢名下的事情，他們如何約定？）當時我
    公公說登記一個人的名義就好，所以1 人就準備75萬元給我
    公公，但我公公已經過世十幾年了。那時說好登記在黃世賢
    名下，賣出去價錢要平分。（你為何會知道？）我公公那時
    候說她們兩個在上班，不能登記，當時要買土地的時候我公
    公也有叫代書來我家寫，我公公在講的時候我有聽到，我小
    姑、小叔他們也都在場，都有聽到我公公講的話。公公有說
    如果土地有賣，價錢大家一起分等語（本院卷第94至96頁）
    。查姚素貞證述有關77年間合資共同購買上開土地，部分土
    地於93年間出售，部分土地於98年間徵收，核與前述1066等
    筆土地、1065等筆土地分別出售及被徵收之事實相符，
　　並有前述土地登記謄本暨異動索引足憑；及姚素貞證述有關
    被上訴人、蘇育菁與黃世賢合資購買系爭土地應有部分30/2
    00，每人出資75萬元，因被上訴人與蘇育菁係上班族，不能
    辦理登記，乃將其按出資額比例應取得之應有部分登記在有
    自耕農身分之黃世賢名下等情，係就其見聞事實所為陳述，
    雖因其與兩造具親屬身分而未行具結程序，惟姚素貞所證既
    無瑕疵，自堪採信。
  ⒉姚素貞就被上訴人與黃世賢、蘇育菁協議合資購買土地應有
    部分時，有何人在場乙節，於第二次回答時雖未提及被上訴
    人與蘇育菁（本院卷第97頁），惟其第一次回答時已證稱被
    上訴人與蘇育菁均在場，業如前述，可見其第二次回答在場
    之人未提及被上訴人與蘇育菁，應屬遺漏，並不影響其前開
    證詞之真實性。又姚素貞前開證述被上訴人、蘇育菁與黃世
    賢各準備75萬元交付其公公，嗣雖稱「他們把錢拿給我婆婆
    ，我婆婆再交給我公公」（本院卷第96頁），然依姚素貞又
    稱：（你是與他們三人同時交錢的嗎？）對，都是拿給我公
    公，因為我公公作為中間人，要交錢給賣主」（本院卷第96
    頁），是依姚素貞所證，被上訴人、蘇育菁與黃世賢係將各
    自出資交付其母親，再由其母親彙整後交付其父親，最終由
    其父親將合資款項交予賣主，而被上訴人之母親僅係經手轉
    交而已甚明，核與姚素貞前開所述情節並無出入，應認屬實
    。上訴人執而抗辯姚素貞陳述反覆且證詞矛盾云云，顯不足
    取。
　⒊參以姚素貞另證述：黃世賢過世後，土地由上訴人繼承，我
    公公婆婆在屋內有跟他們說土地是小姑、小叔一起買的，是
    因為小姑無法登記，才登記在黃世賢名下，跟他們說的時候
    我有聽到等語（本院卷第97頁），上訴人亦自陳：直至土地
    分別出售及徵收後，上訴人始經被上訴人告知與黃世賢間有
    系爭契約之協議，然此為上一輩間之事，無從證明其非真正
    ，然為維繫兩造家族成員間之和諧，上訴人僅得勉為其難聽
    任被上訴人之說詞，並信賴長期在農會上班之蘇育菁，依其
    要求配合辦理開戶後，將存摺及印章均交由蘇育菁處理及使
    用，包含前述土地出售及徵收後之收款等語（原審卷第56頁
    ），益徵被上訴人主張系爭土地、1066等筆土地及1065等筆
    土地之應有部分30/200，均係被上訴人、蘇育菁與黃世賢各
    出資1/3共同購買，因該等土地皆為農地，受當時法令限制
    ，被上訴人與蘇育菁乃將其按出資額比例應取得之應有部分
    借名登記於黃世賢名下，且上訴人於黃世賢死亡後，即知悉
    上情，並由蘇育菁辦理1066等筆土地出售及1065號等筆土地
    徵收後收款及分配價金、補償金事宜等情，堪信為真實。
　⒋上訴人雖以黃祥禾於93年5月5日匯款60萬元予被上訴人，僅
    佔93年土地出售而由黃世賢分得之價金約百分之13，及黃祥
    禾於98年12月30日匯款100萬元予被上訴人兒子莊秉諭，亦
    僅佔98年土地徵收而由黃世賢分得之補償金約百分之15，均
    未達該土地出售、徵收由黃世賢受分配價金之1/3，無從證
    明與1066等筆土地出售及1065等筆土地徵收而黃世賢分得之
    價金、補償金有關云云。惟蘇育菁受託處理各該土地應有部
    分於93年出售及98年徵收後之收款，並將價金、補償金分配
    予被上訴人，其除由黃祥禾帳戶轉帳外，亦另以現金、王秀
    玉或蘇育菁名義匯款方式為之，縱被上訴人受分配金額不足
    ，乃其是否請求上訴人再給付問題，不能因此即認與上訴人
    該等土地出售之價金及土地徵收之補償金無關。　　
　㈢按無法律上之原因而受利益，致他人受損害者，應返還其利
    益。雖有法律上之原因，而其後已不存在者，亦同。民法第
    179 條定有明文。上訴人繼承自黃世賢之系爭土地應有部分
    30/200，係被上訴人、蘇育菁與黃世賢各出資1/3所購買，
    被上訴人、蘇育菁並將按出資比例應取得之應有部分各10/2
    00借用黃世賢名義登記，既屬事實，而上訴人於108 年8 月
    19日將系爭土地應有部分26/200出賣予北暘公司（按：北暘
    公司於108年8月6日因贈與取得系爭土地應有部分4/200，見
    原審卷第62、164頁），並辦理所有權移轉登記及受領價金5
    17 萬9916 元，且支出土地增值稅42萬8134 元等情，有高
    雄市政府地政局新興地政事務所函暨所附土地登記申請書、
    土地所有權買賣移轉契約書、土地增值稅繳款書，及土地登
    記謄本足稽（原審卷第137至148、33至47頁）。是上訴人出
    賣系爭土地應有部分26/200，就出賣被上訴人借用黃世賢名
    義登記部分所取得價金之利益，因違反該權益應歸屬被上訴
    人而欠缺法律上原因，應對被上訴人成立不當得利。被上訴
    人同意由買賣價金扣除土地增值稅42萬8134 元計算不當得
    利，故被上訴人請求上訴人返還158 萬3927 元（〈0000000-
    000000〉÷3 =0000000），自屬有據。
六、綜上所述，被上訴人依民法第179 條規定，請求上訴人給付
    158萬3927 元，為有理由，應予准許。原審為上訴人敗訴之
    判決，並無不合。上訴意旨指摘原判決不當，求予廢棄改判
    ，為無理由，應駁回上訴。被上訴人先位依民法第179 條規
    定為請求，既有理由，其備位依民法第709 條規定或類推適
    用隱名合夥法律關係、繼承法律關係請求部分，即毋庸審究
    。本件事證已明，兩造其餘攻防及所用證據，均不足以影響
    本判決結果，爰不逐一論列，附此敘明。
七、據上論結，本件上訴為無理由，判決如主文。
中　　華　　民　　國　　111 　年　　7 　　月　　6 　　日
                            民事第一庭   
                                審判長法  官  甯  馨
                                      法  官  何悅芳
                                      法  官  徐文祥
以上正本證明與原本無異。
如對本判決上訴，須於判決送達後20日內向本院提出上訴狀，其
未表明上訴理由者，應於上訴後20日內向本院提出上訴理由書（
均須按他造當事人之人數附繕本）。上訴時應提出委任律師或具
有律師資格之人之委任狀，並依附註條文規定辦理。如委任律師
提起上訴者，應一併繳納上訴審裁判費。
中　　華　　民　　國　　111 　年　　7 　　月　　6 　　日
                                      書記官 蔡妮庭
附註：
民事訴訟法第466條之1：
對於第二審判決上訴，上訴人應委任律師為訴訟代理人，但上訴
人或其法定代理人具有律師資格者，不在此限。
上訴人之配偶、三親等內之血親、二親等內之姻親，或上訴人為
法人、中央或地方機關時，其所屬專任人員具有律師資格並經法
院認適當者，亦得為第三審訴訟代理人。
第1項但書及第2項情形，應於提起上訴或委任時釋明之。